【裁判字號】    98,上易,111
【裁判日期】    980630
【裁判案由】    分割共有物
【裁判全文】
臺灣高等法院臺中分院民事判決  98年度上易字第111號
上  訴  人  辛○○  （陳尚之繼承人）
訴訟代理人  廖健智律師
複 代 理人  乙○○
視同上訴人  丁○○
            戊○○
            丑○○
            丙○○  （陳尚之繼承人）
            癸○○  （陳尚之繼承人）
            庚○○  （陳尚之繼承人）
            壬○○  （陳尚之繼承人）
            甲○○○（陳尚之繼承人）
            子○○  （陳尚之繼承人）
被上訴人  己○○○
上列當事人間請求分割共有物事件，上訴人對於中華民國97年12
月24日臺灣彰化地方法院97年度訴字第710號第一審判決提起上
訴，本院於民國98年6月16日言詞辯論終結，判決如下：
    主  文
原判決主文第二項關於坐落彰化縣埔心鄉○○段四六二地號、地
目田、面積五○五八平方公尺土地之分割方法及訴訟費用負擔之
裁判（除確定部分外）均廢棄。
上開廢棄部分，兩造共有坐落彰化縣埔心鄉○○段四六二地號、
地目田、面積五○五八平方公尺之土地，應分割為如附圖即彰化
縣溪湖地政事務所民國九十八年四月三十日土地複丈成果圖所示
：編號Ａ部分面積一六八六平方公尺之土地，分歸視同上訴人丙
○○、癸○○、庚○○、壬○○、辛○○、甲○○○、子○○共
同取得，並維持公同共有；編號Ｂ部分面積一六八六平方公尺之
土地，分歸視同上訴人丑○○取得；編號Ｃ部分面積一三四八平
方公尺之土地，分歸被上訴人己○○○取得；編號Ｄ部分面積一
六九平方公尺之土地，分歸視同上訴人丁○○取得；編號Ｅ部分
面積一六九平方公尺之土地，分歸視同上訴人戊○○取得。
第一審（除確定部分外）、第二審訴訟費用，均由兩造按附表所
示比例負擔。
    事實及理由
壹、程序部分
一、本件請求分割共有物訴訟，訴訟標的對於共同訴訟人全體必
    須合一確定，係屬固有必要共同訴訟，而共同訴訟人中之一
    人對於判決提起上訴，上訴行為在形式上係有利益於共同訴
    訟人全體，其上訴效力，應及於全體。故上訴人辛○○提起
    上訴之行為，依民事訴訟法第56條第1項第1款規定，其效力
    自及於未提起上訴之同造共有人，爰依法併列其等為視同上
    訴人。
二、本件視同上訴人丁○○、戊○○、丑○○、丙○○、癸○○
    、庚○○、壬○○、甲○○○、子○○、被上訴人己○○○
    等，均經受合法通知，而未於言詞辯論期日到場，核無民事
    訴訟法第386條各款所列情形，依同法第385條第1項、第2項
    規定，爰依上訴人辛○○之聲請，由其一造辯論而為判決。
三、上訴人僅就原審關於坐落彰化縣埔心鄉○○段462地號 、地
    目田、面積5,058平方公尺土地（下稱系爭土地）之分割方
    式提起上訴，其餘部分未聲明上訴，合先敘明。
貳、實體部分
一、兩造之聲明及陳述：
（一）上訴人辛○○主張略以：兩造共有系爭土地上舊有房屋，
      原即為視同上訴人丁○○與戊○○所有並居住使用，並以
      舊有房屋之祖祠堂正中門宅中心為界，一分為二；而兩側
      新建住宅，自始即為被上訴人己○○○所有。依原判決附
      圖所示分割界線分割結果，與被上訴人己○○○、視同上
      訴人丁○○、戊○○實際占有使用房屋現狀不符，將使視
      同上訴人丁○○無法保有原來使用現狀，視同上訴人戊○
      ○亦僅分配得舊有祖祠堂，致二人現居房屋將遭拆除，事
      涉權益甚鉅。系爭土地之分割線應以舊有房屋祠堂中正門
      中心為界，將舊有房屋分別分歸視同上訴人丁○○與戊○
      ○取得，以符現狀等語。並上訴聲明：求為判決如主文所
      示。
（二）視同上訴人丁○○主張略以：同意依上訴人辛○○所主張
      之方式，並請求照房屋使用現況分割等語。其餘視同上訴
      人均未於言詞辯論期日到場，亦未於本院提出任何書狀，
      或為任何聲明、陳述。
（三）被上訴人己○○○部分則辯以：請求依房屋使用現狀而為
      分割，被上訴人不願意分得其他共有人所使用房屋之土地
      ；對上訴人辛○○所提分割方案無意見等語。
二、本院得心證之理由：
（一）被上訴人己○○○起訴主張：系爭土地為兩造所共有，各
      共有人之應有部分如附表所示；而原共有人陳尚已於民國
      （下同）97年9月1日死亡，其繼承人即上訴人辛○○、視
      同上訴人丙○○、癸○○、庚○○、壬○○、甲○○○、
      子○○等，尚未辦理繼承登記；又系爭土地並無因物之使
      用目的不能分割或契約訂有不分割之期限，惟共有人未能
      協議分割等情，業據被上訴人己○○○於原審提出之土地
      登記謄本、異動索引、地籍圖謄本、戶籍謄本、繼承系統
      表等為證（原審卷第9至13、58至69頁）；堪認被上訴人
      己○○○此部分之主張為真實。
（二）按各共有人，得隨時請求分割共有物。分割之方法，不能
      協議決定者，法院得因任何共有人之聲請，命為下列之分
      配：以原物分配於各共有人，民法第823條第1項、第824
      條第2項第1款定有明文。次按每宗耕地分割後每人所有面
      積未達0.25公頃者，不得分割。但本條例中華民國89年1
      月4日修正施行前之共有耕地，仍得分割為單獨所有。又
      按耕地：指依區域計畫法劃定為特定農業區、一般農業區
      、山坡地保育區及森林區之農牧用地，農業發展條例第16
      條第1項第4款及第3條第11款分別定有明文。查依據被上
      訴人所提出之土地登記謄本，系爭土地屬特定農業區內之
      農牧用地，面積為5,058平方公尺，共有人為11人，故有
      農業發展條例第16條之適用。又系爭土地係視同上訴人丁
      ○○、丑○○及原共有人陳尚、陳順番、陳林榜於89年1
      月4日前取得共有，嗣陳尚於97年9月1日死亡，其應有部
      分應由視同上訴人丙○○等7人繼承；另93年10月26日視
      同上訴人戊○○以分割繼承為由取得陳林榜之應有部分，
      97年2月26日被上訴人以分割繼承為由取得陳順番之應有
      部分，此有土地登記謄本、土地異動索引附卷可憑，是系
      爭土地既係於89年1月4日農業發展條例修正施行前為5共
      有人共有之耕地，且本次請求判決分割後之宗數為5宗，
      則依耕地分割執行要點第12條規定，自得依農業發展條例
      第16條第1項第4款規定，分割為單獨所有，是以系爭土地
      依法並無不能分割之情事。從而，系爭土地既無不能分割
      之情形，且無不為分割之約定，而兩造於起訴前又不能依
      協議決定分割方法，則被上訴人基於系爭土地共有人之共
      有物分割請求權，訴請裁判分割，即無不合，應予准許。
      （關於原共有人陳尚死亡後，由其繼承人辦理繼承登記部
      分，業經原審判決如原判決主文第一項所示，並經確定）
      。
（三）再按共有人因共有物分割之方法不能協議決定，而提起請
      求分割共有物之訴，應由法院斟酌當事人之聲請、共有物
      之性質、經濟效用及全體共有人之利益、意願等公平決定
      之。查，系爭土地呈長方形，西邊面臨彰化縣埔心鄉○○
      路174巷巷道、東邊面臨產業道路，均可供對外聯絡；北
      邊、南邊有田埂，可供人出入，並隔田埂與訴外人所有土
      地相鄰；另系爭土地上西邊南、北兩側為被上訴人所有樓
      房；中間三間舊式樓房，以中間祖祠堂正中門宅中心為界
      ，一分為二，左側為視同上訴丁○○所居住使用，右側為
      視同上訴人戊○○所居住使用等情，業據原審及本院履勘
      現場屬實，製有勘驗筆錄、現場簡圖及現場照片附卷可稽
      。依本院囑託彰化縣溪湖地政事務所於98年4月30日複丈
      之土地複丈成果圖所示分割方案，除視同上訴人丑○○外
      ，其餘共有人分得之土地均面臨道路，對外聯絡便利；視
      同上訴人丑○○所分得土地雖僅有田埂可供人出入，惟視
      同上訴人丑○○已表示同意附圖所示方案，且系爭土地為
      耕地，主要為供農作種植使用，故應認為依該方案分割無
      礙其對土地之利用；另各共有人分得之土地地形均呈長方
      形，有利於土地發揮其經濟效用；又依附圖所示方案分割
      結果，與共有人於系爭土地上建物之使用現況相符，使被
      上訴人及視同上訴人戊○○、丁○○所有建物均得以保存
      ，避免因拆除所受之損失，對兩造均屬有利，堪稱允當。
      原審判決所採方案，其中分歸視同上訴丁○○取得之編號
      Ｄ部分與分歸視同上訴人戊○○取得之Ｅ部分，係以系爭
      土地西邊中間三間舊式樓房之左側第一、二間之共同壁為
      分割線，而非以第二間祖祠堂正中門宅中心為分割線，致
      使第一間分歸視同上訴人丁○○取得、第二間分歸視同上
      訴人戊○○取得、第三間分歸被上訴人取得，與渠等之使
      用現狀不符（見本院卷第37、38頁系爭土地建物現狀及分
      割後之位置示意圖）；將使視同上訴人戊○○所居住使用
      之第三間房屋分歸被上訴人取得，並致視同上訴人丁○○
      及戊○○二人現居房屋遭拆除之虞，自非允當。
三、綜上所述，本院認系爭土地依彰化縣溪湖地政事務所98年4
    月30日土地複丈成果圖所示方案為分割，較為適當；原審判
    決所命分割方法，尚有未洽。上訴意旨指摘原審判決此部分
    不當，為有理由，爰予以廢棄改判如主文第二項所示。
四、本件事証已明確，兩造其餘攻擊、防禦方法及舉証，因與本
    判決判斷結果，不生影響，不予逐一論述，併此敘明。
五、本件分割共有物事件，兩造間對分割方案並無不同意見，上
    訴人提起本件上訴，均屬防禦兩造權利所必要之行為，故命
    兩造各按應有比例負擔訴訟費用，較為公允。
六、據上論結，本件上訴為有理由， 爰依民事訴訟法第450條、
    第78條、第81條第2款、第85條第2項、第463條、第385條第
    1項前段，判決如主文。
中    華    民    國    98    年    6     月    30    日
                民事第二庭    審判長法  官  邱森樟
                                    法  官  蔡秉宸
                                    法  官  翁芳靜
以上正本係照原本作成。
不得上訴。
                                    書記官  粘銘環
中    華    民    國    98    年    7     月    1     日
                                                      Ｍ
附表：兩造第二審訴訟費用分擔比例表
┌──┬────────┬───────┐
│編號│共有人姓名      │應有部分及訴訟│
│    │                │費用負擔之比例│
├──┼────────┼───────┤
│ 1  │丙○○、癸○○、│     1/3      │
│    │庚○○、壬○○、│   公同共有   │
│    │辛○○、甲○○○│ （連帶負擔） │
│    │、子○○        │              │
├──┼────────┼───────┤
│ 2  │丁○○          │     1/30     │
├──┼────────┼───────┤
│ 3  │丑○○          │     1/3      │
├──┼────────┼───────┤
│ 4  │戊○○          │     1/30     │
├──┼────────┼───────┤
│ 5  │己○○○        │     8/30     │
└──┴────────┴───────┘


司法院資訊處製作；財團法人民間司法改革基金會備份。
